臺灣高等法院高雄分院刑事判決　　　　 94年度上訴字第953號
上　訴　人
即　被　告　丙○○
選任辯護人　許清連　律師
　　　　　　李錦臺　律師
上列上訴人因強盜等案件，不服臺灣高雄地方法院93年度訴字第
2965號中華民國94年5 月18日第一審判決（起訴案號：臺灣高雄
地方法院檢察署93年度偵字第18655 號），提起上訴，本院判決
如下：
      主    文
上訴駁回。
      事    實
一、丙○○與楊銘正（另由國防部南部地方軍事法院判處有期徒
    刑15年，尚未確定）曾為軍中同袍學長學弟關係；緣丙○○
    於民國（下同）92年9 月3 日因透過甲○○（原名李立人）
    任職之協揚行銷顧問有限公司（下稱協揚公司，該公司負責
    人為毛揚欽）投資「顧客至上」大型複合式餐廳及「天上人
    間」汽車旅館各新台幣（下同）25萬元，合計50萬元，嗣因
    協揚公司投資失利，丙○○欲索回投資款，而於92年10月1
    日由其父親蔡上陪同，至高雄市鼓山區○○○路203 號4
    樓協揚公司，收取原投資「天上人間」汽車旅館剩餘投資款
    17萬5,000 元；惟關於投資複合式餐廳之投資款則尚未與協
    揚公司協調出得返還之款項，丙○○因而對於擔任協揚公司
    業務之甲○○心生不滿，明知甲○○與該投資款項返還債務
    無涉，竟告知楊銘正其上揭投資損失30萬元，楊銘正即提議
    協助丙○○向甲○○索討30萬元，事成後2 人平分，2 人遂
    基於意圖為自己不法所有之犯意聯絡，由丙○○於93年9 月
    17日晚上某時，事先購入本票簿1 本備用，楊銘正則攜帶其
    所有外型上仿義大利BERETTA 廠92FS型半自動手槍製造且材
    質客觀上足以對人之身體及安全構成威脅足供兇器使用之玩
    具手槍1 支（槍枝管制編號高鑑0000000000號，鑑定結果未
    具殺傷力），而於93年9 月18日上午12時許，推由楊銘正打
    電話給甲○○，佯稱「欲辦理貸款以及丙○○積欠債務已不
    知去向，希望甲○○帶其至丙○○家中催討」等語，甲○○
    不疑有他，即依約駕駛車牌號碼Q8－0886號自小客車引導楊
    銘正所駕駛之ZM－7903號自小客車（由楊銘正不知情之友人
    蘇大華向順億聯合有限公司承租，楊銘正擔任連帶保證人）
    搭載藏匿於該小客車內之丙○○，前往高雄縣鳳山市○○路
    8 巷11號丙○○住處附近，其後楊銘正即持上開玩具手槍進
    入甲○○所駕駛自小客車前座處，以該玩具手槍抵住甲○○
    之腹部之強暴方式，另由丙○○從甲○○所駕駛自小客車外
    面堵住駕駛座之車門防止甲○○逃離，甲○○見狀誤以為楊
    銘正所持玩具手槍為真槍，且又遭丙○○擋住車門無從逃走
    ，即心生畏懼已達不能抗拒之程度，在楊銘正之要求下，簽
    發發票日期分別為93年10月18日、93年11月18日、票號分別
    為454101、454102號、票面金額各為15萬元之本票2 紙交付
    予楊銘正，楊銘正並以先支付3 萬元利息為由，直接搜刮甲○○身上之皮包，取走現金1 萬800 元及證件，楊銘正、丙○○2 人仍嫌不足，要求甲○○須另外湊錢，遂令甲○○至
    楊銘正所駕駛之ZM－7903號自小客車上，由楊銘正開車，甲○○坐於前座，丙○○坐於後座，楊銘正將玩具手槍放於包
    包中，並放置在排擋桿處，使甲○○不敢反抗，撥打電話00
    00000000及0000000000號分別向友人黃百偉、吳億村借錢，
    由楊銘正駕駛上開自小客車，並限制甲○○坐於車內，分別
    在高雄市○○路彰化銀行前由黃百偉1 萬元現金交給車內之
    甲○○，另在高雄市○○路與中華路口，亦以同一方式由吳
    憶村交付9,000 元現金予甲○○，甲○○再將上開款項交付
    予楊銘正，合計楊銘正與丙○○共計得款2 萬9,800 元及由
    甲○○簽發上揭面額均為15萬元之本票2 紙。其後，楊銘正
    並將上開自小客車駛至高雄縣鳳山市○○路丙○○母親黃美
    雲所經營花店前，將1 萬元交付予不知情之黃美雲。嗣於93
    年9 月18日下午9 時許，在高雄縣六龜鄉○○路38之2 號約
    前200 公尺處，為警攔檢循線查獲上情，並扣得上開玩具手
    槍1 支、本票簿1 本及甲○○簽發之上開本票2 紙。
二、案經甲○○訴請高雄縣政府警察局旗山分局報告台灣高雄地
    方法院檢察署檢察官偵查起訴。
      理    由
一、訊據上訴人即被告丙○○（下稱被告）矢口否認有何強盜犯
    行，辯稱：我是遭楊銘正所挾持，我並未與楊銘正有何強盜
    犯意聯絡，且甲○○確實詐騙其投資款，故向甲○○索款，
    並無不法所有之意圖；楊銘正主動要幫忙我索債之前，我與
    楊銘正間並無強盜之犯意聯絡；另甲○○隨時均有脫逃之機
    會，亦尚難認有達不能抗拒而交付財物之程度；我不知楊銘
    正有帶上揭槍枝上車，也不知楊銘正有持槍抵住甲○○云云
    。被告選任辯護人為被告辯稱：被告自始至終均聽信甲○○
    ，故認甲○○與協揚公司為詐騙集團成員，始有要求甲○○
    返還款項，被告主觀上並無不法所有之意圖；被告於整個過
    程中均無言語或肢體行動讓甲○○畏懼，且甲○○隨時有脫
    逃及反抗之機會，足可確認甲○○未達不能抗拒之程度；被
    告亦未與楊銘正謀議攜帶玩具手槍作為兇器及實施強盜之犯
    行；而系爭玩具手槍經鑑定並無殺傷力，其外型為塑膠材質
    ，應無任何危險之虞，自難認定屬於兇器云云。
二、經查：
　(一)、被告與楊銘正曾為軍中同袍學長學弟關係，被告於92年9
　　　月3 日曾透過甲○○任職之協揚公司投資「顧客至上」大
　　　型複合式餐廳及「天上人間」汽車旅館各25萬元，嗣因協
　　　揚公司投資失利，被告欲索回投資款，而於92年10月1 日
　　　由其父親蔡上陪同，至高雄市鼓山區○○○路203 號4
　　　樓協揚公司，收取原投資「天上人間」汽車旅館剩餘投資
　　　款17萬5,000 元；惟關於投資複合式餐廳之投資款則尚未
　　　與協揚公司協調出得返還之款項，被告因而對於擔任協揚
　　　公司業務之甲○○心生不滿，竟告知楊銘正其上揭投資損
 　　 失30萬元，楊銘正即提議協助丙○○向甲○○索討30萬元
      ，事成後2 人平分；93年9 月17日晚上某時，被告有購入
      本票簿1 本備用，楊銘正攜上揭玩具手槍，於93年9 月18
      日上午12時許，由楊銘正打電話給甲○○，佯稱「欲辦理
      貸款以及丙○○積欠債務已不知去向，希望甲○○帶其至
      丙○○家中催討」等語，甲○○不疑有他，即依約駕駛車
      牌號碼Q8－0886號自小客車引導楊銘正所駕駛之ZM－7903
      號自小客車搭載藏匿於該小客車內之被告，前往被告上揭
      住處附近，其後楊銘正即持上開玩具手槍進入甲○○所駕
      駛自小客車前座處，以該玩具手槍抵住甲○○之腹部之強
      暴方式，另由被告從甲○○所駕駛自小客車外面堵住駕駛
      座之車門防止甲○○逃離，甲○○在楊銘正之要求下，簽
      發發票日期分別為93年10月18日、93年11月18日、票號分
      別為454101、454102號、票面金額各為15萬元之本票2紙
      ，楊銘正並以先支付3 萬元利息為由，直接搜刮甲○○身
      上之皮包，取走現金1 萬800 元及證件；嗣於93年9 月18
      日下午9 時許，在高雄縣六龜鄉○○路38之2 號約前200
      公尺處，為警攔檢循線查獲上情，並扣得上開玩具手槍等
      物品之事實，被告已於本院行準備程序時同意列為不爭執
      之事項（見本院卷第31、32頁），核與被害人甲○○於原
      審及本院審理中證述之情節大致相符（見原審卷第100 至
      107 頁，本院卷第77至79頁），復有上揭扣案由甲○○簽
      發發票日期分別為93年10月18日、93年11月18日、票號分
      別為454101、454102號、票面金額各為15萬元之本票2 紙
      附卷可按（見警卷第36頁），被告此部分之事實堪以認定
      。
　(二)、被告於警詢中供承：「我與李立人（即甲○○）之間曾經
　　　有投資複合式餐廳與汽車旅館是李立人經手的，但事實上
  　　他並沒有欠我的錢。至於楊銘正與李立人間並無債務糾紛
   　 ，是他要幫我索回當時投資的錢」等語（見警卷第19頁）
      。而被告於92年9 月3 日與協揚公司簽訂之合夥投資協議
      書，內容為被告投資協揚公司1 個單位25萬元，共同設立
      「顧客至上」大型複合式餐廳，被告賺取利潤金等情，有
      該合夥投資協議書1 份附卷可憑（見偵查卷第71頁反面至
      73頁）；被告於檢察官偵查中亦供稱：甲○○亦以協揚職
      員身分與其簽訂該協議書乙節（見偵查卷第50頁末行）。
      此外，被告亦曾於92年10月1 日收取協揚公司所退回之原
　　　投資「天上人間」汽車旅館投資金17萬5,000 元，而解除
  　　與協揚公司之投資關係，此有切結書、退款支票影本各1
      份在卷可按（見偵查卷第54、55頁），足認被告明知其係
      與協揚公司成立投資關係，而與甲○○間並無債權債務關
      係。況協揚公司業已將被告其中一筆25萬元投資款解約退
      款，僅剩餘投資複合式餐廳25萬元部分尚未與被告協商，
      被告卻向共犯楊銘正佯稱其與甲○○有30萬元之金錢債務
      ，此業據證人即共犯楊銘正於檢官偵查中及原審審理時證
      述明確（見偵查卷36頁反面、原審卷第154 頁）；且被告
      於警詢中亦自承「是我告訴楊銘正有這件投資案失敗，楊
      銘正聽後即提議要幫我討回這筆錢，於是楊銘正就打電話
      給李立人佯稱要辦貸款，並交代我約李立人出來後，他要
      以槍押住李立人，叫我只要上前擋住李立人的車門，不讓
      其逃跑，什麼都不用說，聽他的命令就好，於是我就照他
      的話做，共同押其上車，楊銘正表示拿到錢，我們各分一
      半」等情（見警卷第19至20頁），被告既明知其對於甲○○並無金錢債權，卻與楊銘正謀議以槍枝強暴甲○○之方
      式獲取財物朋分，即難謂被告主觀上並無為自己不法所有
      之意圖。
　(三)、又被告於警詢時亦供稱：「是我告訴楊銘正有這件投資案
  　　失敗，楊銘正聽後即提議要幫我討回這筆錢，於是楊銘正
    　就打電話給甲○○佯稱要辦貸款，並交代我等他約甲○○
      出來後，他要以槍押住甲○○，叫我上前擋住甲○○的車
      門，不讓其逃跑」等情（見警卷第19、20頁），核與證人
      即被害人甲○○於原審及本院審理中證稱：「楊銘正持槍
      抵住其腹部，而被告押住車門防止其逃跑」等情節相符（
      見原審卷第104 頁、本院卷第78頁）。另共犯楊銘正所持
      之槍枝外型係仿義大利BERETTA 廠92FS型半自動手槍製造
      之玩具手槍（槍枝管制編號高鑑0000000000號），且經鑑
      定結果並無殺傷力，此有高雄縣政府警察局93年10月19日
      高縣警刑鑑字第0930088438號槍彈鑑定書1 份及玩具手槍
      1 支扣案可資佐證（見原審卷第60至64頁）；惟該玩具手
      槍口並未依玩具槍檢驗暫行規範第3 項規定塗上紅色系螢
      光漆，且槍管內襯金屬管，亦有上開槍彈鑑定書及照片2
      張附卷可稽（見警卷第35頁），故從該槍枝之外觀無從知
      悉該槍枝之是否有殺傷力，參以證人甲○○本院審理中證
      稱其於警詢及偵訊中所言均實在，而其於警詢時證稱：「
      因怕楊銘正開槍射殺，致我而心生畏懼，即簽下2 張本票
      交給他們後，楊銘正就要我馬上拿3 萬元給他當利息，隨
      即直接搜走我口袋內皮包，拿走裡面所有的現金1 萬800
      元，取走現金後，告訴我不夠，還要湊足30,000元給他」
      等情（見警卷第13、14頁）；依當時之情狀，被害人甲○○並不知該槍枝係不具殺傷力之玩具手槍而誤認為真槍之
      情況下，在此瞬間急迫之情形下，已足令一般人感受生命
      、身體遭受積極迫切之危害，而達於喪失意思自由之程度
      ；再衡諸社會一般大眾如設身處地處於上開情狀下，面對
      此景，大抵咸認若不服從共犯楊銘正之命令，勢將激怒楊
      銘正而導致其開槍傷人之可能，客觀上已達使被害人畏懼
      而不能抗拒之狀態。證人甲○○在此不能抗拒之狀態繼續
      中，撥打0000000000及0000000000號行動電話分別向友人
      黃百偉、吳億村借錢，由楊銘正駕駛上開自小客車，並限
      制甲○○坐於車內，分別在高雄市○○路彰化銀行前由黃
      百偉將1 萬元現金交給車內之甲○○，另在高雄市○○路
      與中華路口，亦以同一方式由吳憶村交付9,00 0元現金予
      甲○○，甲○○再將上開款項交付予楊銘正等情，業據證
      人甲○○迭於警詢、原審審理時證述綦詳（見警卷第14頁
      ，原審卷第109 至110 頁）；被告對此部分事實，亦於本
      院行準備程序時列為不爭執之事項（見本院卷第32頁），
      復經證人黃百偉於原審審理中證稱：當時交付1 萬元時，
      甲○○在車內並未下車，但臉上神色有異，並有恐懼之表
      情等語（見原審卷第123 頁），亦足認證人甲○○當時心
      理決定意思自由仍受相當壓制而仍不能抗拒。則被告與共
      犯楊銘正間確有以強暴方式而使被害人甲○○交付財物及
      取其財物無訛。
  (四)、另被告與楊銘正得款2 萬9,800 元後，由楊銘正將1 萬元
      交付予不知情之被告母親黃美雲等情，亦經證人黃美雲於
      警詢中證述明確（見偵查卷第97頁），證人黃美雲上開於
      警詢中為陳述，其性質雖屬傳聞證據，惟其未再於法院審
      理中為陳述，且查無符合刑事訴訟法第159 條之1 至之4
      等前四條之情形，其所為之上開警詢筆錄內容，業經當事
      人於本院審判程序同意作為證據，本院審酌該言詞作成之
      情況，認為適當（亦與被告有關於此部分之供述相符），
      依刑事訴訟法第159 條之5 第1 項規定，自有證據能力，
      則有關此部分之事實，亦堪認定。
  (五)、再者，被告就其於93年9 月17日晚上某時，事先購入本票
      簿1 本備用等情，亦據被告於原審審理中供認不諱（見原
      審卷第176 頁），被告對此部分事實，亦於本院行準備程
      序時列為不爭執之事項（見本院卷第31頁）；且被告於警
　    詢時對於共犯楊銘正如何提議要幫被告索回款項、如何持
      搶押住甲○○，被告如何配合楊銘正等情供述甚詳（見警
      卷第19、20頁）。另證人甲○○於原審審理中亦證稱：未
      見楊銘正有對於被告施以任何強暴脅迫之行為（見原審卷
      第118 頁）。而證人楊銘正（即共犯）於原審審理中亦證
      稱：未對於被告有何恐嚇行為，被告對於該槍係屬玩具手
      槍應知情等語（見原審卷第158 、159 頁）；綜上各情，
      被告於犯前既與共犯楊銘正對於強盜行為之分工有所謀議
      ，且亦確實參與部分行為，並有就強盜所得財物有朋分之
      行為；此外，對於共犯楊銘正所持之槍枝係屬假槍亦知之
      甚詳，即難謂被告係遭楊銘正脅迫而為上開加重強盜犯行
      。
　(六)、末查，玩具手槍無論係金屬槍身或係塑膠材質，質地均甚
　　　為堅硬，持該槍枝敲擊人身，足以造成傷害，自屬兇器（
 　　 最高法院94年台上字第1612號判決意旨參照）。本件扣案
      持以強盜之玩具手槍雖無殺傷力，但客觀上該玩具手槍槍
      身長達約22公分，槍高約14公分，槍管為塑膠材質，內襯
      金屬管，此有高雄縣政府警察局93年10月19日高縣警刑鑑
      字第0930088438號槍彈鑑定書1 份及槍枝照片2 張在卷可
      按（見原審卷第60至64頁、警卷第35頁），且從被告供承
      事後共犯楊銘正有以該槍槍托毆打甲○○（見原審卷第16
      9 頁，傷害部分詳如下述）可得而知，該玩具手槍質地堅
      硬，持之行兇足以傷害人之身體，自屬兇器無訛。
　(七)、綜上各情，被告前開所辯，係屬事後卸責之詞，不足採信
  　　，其上揭強盜犯行堪以認定。
三、按刑法第330 條第1 項規定之攜帶兇器強盜罪，其所謂兇器
    ，種類並無限制，凡客觀上足以對人之生命、身體、安全構
    成威脅，具有危險性之兇器均屬之，且祇須強盜時攜帶此種
    具有危險性之兇器為已足，並不以攜帶之初有行兇之意圖為
    必要（最高法院94年台上字第818 號判決意旨參照）。核被
    告與楊銘正共同攜帶客觀上對人身體具行兇危險性之玩具手
    槍強盜被害人甲○○財物之行為，係犯刑法第330 條第1 項
    之加重強盜罪（具有刑法第321 條第1 項第3 款攜帶兇器強
    盜之情形）。被告等實施強盜時，以該玩具手槍押住被害人
    甲○○，並命甲○○簽發上揭本票，且令甲○○至楊銘正所
    駕駛之ZM－7903號自小客車上等之行為，即係實施強暴脅迫
　　，應包括於強盜行為以內，不另成立妨害自由罪（最高法院
　  24年上字第4407號判例參照）。被告與楊銘正間，就上揭加
    重強盜犯行，有犯意聯絡及行為分擔，俱為共同正犯。公訴
    人認被告所犯係刑法第328 條第1 項之強盜罪嫌，惟經原審
    法院蒞庭公訴人當庭變更起訴法條，法院基於檢察一體，不
    另依刑事訴訟法第300 條變更起訴法條，附此敘明。
四、公訴意旨另認被告與楊銘正2 人有於93年9 月18日下午6 時
    許，再度挾持李立人（即甲○○）上車後，駛向高雄縣大社
    鄉觀音山上某產業道路，基於傷害之犯意聯絡及行為分擔，
    由楊銘正出手毆打甲○○，致其受有頭部外傷、腹壁挫傷、
    左耳後腫痛淤青、左腹壁上部腫痛等傷害，另挾持甲○○之
    女友乙○○，將李立人、乙○○2 人載往附近中埔村山上，
    楊銘正喝令2 人下車後，由丙○○在車外看守李立人，楊銘
    正則另行起意持槍叫乙○○上車，並持槍指著乙○○腹部，
    問：「還要不要跟李立人在一起？如果還要在一起的話，就
    要開槍打李立人」等語，乙○○心生畏懼便回答：「不要了
    」。楊銘正與丙○○再度共同駕車挾持李立人、乙○○前往
    六龜大津山上某處道路附近亂逛，嗣在大津路38之2 號前20
    0 公尺處左右為警查獲，因認被告此部分另涉有刑法第277
    條第1 項之傷害罪及刑法第302 條第1 項之妨害自由罪嫌。
    訊據被告堅決否認有此部分之犯行，辯稱：均係楊銘正自己
    臨時起意等語。經查，被告迭於警訊、檢察官偵查中及原審
    法院審理中均未供述有與楊銘正就上揭傷害及妨害自由部分
    之犯行有何謀議之情形；證人楊銘正於原審審理時證稱：上
    揭行為均係其臨時起意，乃因為其友人遭甲○○騙錢，並且
    欲告知乙○○有關甲○○之真面目，始為上開犯行等語（見
    原審卷第155 至156 頁），故被告與楊銘正就傷害甲○○及
    妨害甲○○及乙○○行動自由部分，主觀上並無任何犯意聯
    絡。另在客觀之行為上，證人甲○○亦於原審審理中證稱：
    「被告在車外，拿扙鎖在路邊，他沒有打我，也沒有說什
    麼」、「我女友就跑去跟她姐姐說要報警，此時楊銘正就從
    車子內跑出來，要我上車，並且跟我女友說有一些事情要跟
    她說，要她一起上車」、「楊銘正把我女朋友帶入車內時，
    我與被告在車外」、「是亂繞到六龜、甲仙附近的山上時，
    然後我們又停下來，楊銘正又下車拿槍指著我，那時我與被
    告是坐在後座，我的女友偷偷跟我說剛剛在車內楊銘正有說
    如果還要跟我在一起，他就要開槍打我」、「並不知道被告
    是否在擔任把風之角色，嗣後槍枝亦無交給被告保管，叫其
    女友上車者為楊銘正等語（見原審卷第112 、115 、117 、
    119 頁及第123 頁）；另證人乙○○於原審審理中亦證稱：
    被告並無挾持其上車等語」（見原審卷第145 頁）。依上揭
    證人所言，亦無積極證據證明被告有與楊銘正就上開傷害及
    妨害自由部分有何行為分擔；上揭應屬共犯楊銘正臨時起意
    之犯行，自不得令由僅參與共同加重強盜犯行之被告承擔此
    分之罪責。
五、原審認被告罪證明確，因而適用刑法第28條、第330 條第1
    項、第38條第1 項第2 款、第3 款規定，並審酌被告素行良
    好，並無前科紀錄，有臺灣高雄地方法院檢察署刑案資料查
    註紀錄表及臺灣高等法院被告全國前案紀錄表在卷可憑，其
    因一時貪念，而為本件犯行，其行為對社會治安及被害人身
    心造成危害甚巨，惟考量被告對於被害人並無有何施暴行為
    ，且年輕智淺等一切情狀，量處有期徒刑7 年4 月，並依被
    告犯罪之性質，認為有褫奪公權之必要，併宣告褫奪公權3
    年。又敘明共犯楊銘正所有供犯罪所用之玩具手槍1 把及被
    告所購買本票簿1 本，係供犯罪所用之物，依刑法第38條第
    1 項第2 款規定併宣告沒收；至於被害人甲○○簽發本票票
    面金額均15萬元之本票2 紙（票號454101、454102號），係
    被告犯罪所得之物，且為被告所有（由被告提供空白本票填
    載）則依刑法第38條第1 項第3 款規定沒收之。另敘明被告
    被訴上揭傷害及妨害自由部分，公訴人認與上揭論罪科刑部
    分有牽連犯之裁判上一罪關係，而不另為無罪之諭知。經核
    原判決認事用法，尚無不合，量刑亦屬允當。被告上訴意旨
    否認犯罪，指摘原判決不當，為無理由，應予駁回。
據上論斷，應依刑事訴訟法第368 條，判決如主文。
本案經檢察官許月雲到庭執行職務。
中　　華　　民　　國　　94　　年　　9 　　月　　28　　日
                      刑事第四庭  審判長法官  蕭權閔
                                        法官  陳吉雄
                                        法官  林水城
以上正本證明與原本無異。
如不服本判決應於收受本判決後10日內向本院提出上訴書狀，其
未敘述上訴理由者，並得於提起上訴後10日內向本院補提理由書
狀（均須按他造當事人之人數附繕本）「切勿逕送上級法院」。
中　　華　　民　　國　　94　　年　　9 　　月　　28　　日
                                      書記官  劉金萍
附錄本判決論罪科刑法條：
刑法第330條
  犯強盜罪而有第321 條第1 項各款情形之一者，處7 年以上有
  期徒刑。
  前項之未遂犯罰之。
